【裁判字號】    89,上訴,408
【裁判日期】    890511
【裁判案由】    懲治盜匪條例
【裁判全文】
臺灣高等法院臺中分院刑事判決                    八十九年度上訴字第四○八號
    上  訴  人  臺灣台中地方法院檢察署檢察官
    被      告  丙○○
    指定辯護人  本院公設辯護人甲○○
右上訴人因被告盜匪案件，不服臺灣台中地方法院八十八年度訴字第一○四九號中華
民國八十九年一月七日第一審判決（起訴案號：臺灣台中地方法院檢察署八十八年度
偵字第二七九八號），提起上訴，本院判決如左：
      主  文
上訴駁回。
      理  由
一、公訴意旨詳如附件起訴書所載。
二、按犯罪事實應依證據認定之，無證據不得推定其犯罪事實；又不能證明被告犯罪
    者，應諭知無罪之判決，刑事訴訟法第一百五十四條、第三百零一條第一項前段
    分別定有明文。次按事實之認定，應憑證據，如未能發現相當證據，或證據不足
    以證明，自不能以推測或擬制之方法以為裁判基礎；又認定不利被告之事實，須
    依積極證據，苟積極證據不足為不利於被告事實之認定時，即應為有利於被告之
    認定，更不必有何有利之證據；認定犯罪事實應依證據，為刑事訴訟法所明定，
    故被告否認犯罪事實所持之辯解，縱屬不能成立，仍非有積極證據足以證明其犯
    罪行為，不能遽為有罪之認定；告訴人之告訴，係以使被告受刑事訴追為目的，
    是其陳述是否與事實相符，仍應調查其他證據以資審認，又被害人之陳述如無瑕
    疵，且就其他方面調查又與事實相符，固足採為科刑之基礎，倘其陳述尚有瑕疵
    ，則在未究明前，遽採為論罪科刑之根據，即難認為適法；測謊鑑定，係依一般
    人在說謊時，會產生遲延、緊張、恐懼、不安等心理波動現象，乃以科學方法，
    由鑑定人利用測謊儀器，將受測者之上開情緒波動反應加以紀錄，用以分析判斷
    受測者之供述是否違反其內心之真意而屬虛偽不實，故測謊鑑定，倘鑑定人具備
    專業之知識技能，復基於保障緘默權而事先獲得受測者之同意，所使用之測謊儀
    器及其測試之問題與方法又具專業可靠性時，該測謊結果，如就有利之供述，經
    鑑定人分析判斷有不實之情緒波動反應，依補強性法則，雖不得作為有罪判決之
    惟一證據，但非無證據能力，仍得供裁判之佐證，其證明力如何，事實審法院有
    自由判斷之職權，反之，若其有利之供述，經鑑定並無任何虛偽供述之情緒波動
    反應，又無其他合法之積極證據足以證明該部分之犯罪事實時，即可印證其真實
    性，非不得為有利於受測者之認定，最高法院三十年上字第八一六號、四十年臺
    上字第八六號、三十年上字第一八三一號判例、八十三年度台上字第九八九號、
    八十八年度台上字第二九三六號判決亦著述甚明。
三、公訴人認被告丙○○涉有懲治盜匪條例第五條第一項第一款之盜匪罪嫌，無非以
    被害人乙○○指述被告騎乘機車假藉問路為由，趁被害人下車指路時，將其打傷
    ，致使不能抗拒，強行劫取置於褲袋內之現金約新台幣 (下同)一萬五千元；被
    害人提出之診斷證明書為證；被告於案發時所騎機車未懸掛車牌，衡諸一般常情
    ，顯有可疑；依被告於八十八年一月二十三日羈押台灣台中看守所之入所身体檢
    查資料表顯示，其內、外傷紀錄均無異樣，且經調取被告當日扣案所穿衣褲勘驗
    ，亦均未發現有何倒地磨擦刮痕，足見被告於偵查中關於遭告訴人衝撞，始發生
    衝突，身体並受有擦傷之供述，並非可採為主要論據。訊據被告堅決否認有何強
    劫被害人財物之犯行，辯稱：案發當天，伊與被害人係因車禍而發生衝突並打架
    ，伊雖有拿機車大鎖將被害人打傷，但並未強劫被害人財物等語。
四、經查：
(一)、被害人乙○○固分別於警訊、偵查及原審與本院審理時指述遭被告強劫之事實
      ，惟揆諸前揭最高法院八十三年度台上字第九八九號判決意旨所示，被害人之
      陳述是否與事實相符，仍應調查其他證據以資審認，申言之，自不得僅憑被害
      人之惟一指述即論處被告罪刑，而本件被害人提出之診斷證明書，充其量僅能
      證明其遭被告毆打成傷之事實 (按傷害罪部分未據被害人提出告訴)，應不足
      以作為被告有強劫財物之證據；又被告案發時騎未懸掛車牌之機車，誠令人質
      疑其動機，經被告在本院供稱機車向其女友所借，因違規被吊扣牌照，惟如據
      此即推測其目的在強劫他人財物，亦嫌無據；至於依被告羈押台灣台中看守所
      之入所身体檢查資料表所載，被告內、外傷紀錄並無異樣，另被告當日所穿衣
      褲，亦無倒地磨擦刮痕，但此不過係被告辯詞是否可採而已，依最高法院三十
      年上字第一八三一號判例意旨，仍應有積極證據以證明被告犯罪，尚不得因被
      告之辯解不能成立，即認定其犯罪；再者，本件並未查獲被害人所指遭強劫之
      一萬五千元，被告又堅決否認有強劫財物之犯行，則公訴人所指事實，綜觀卷
  內證據，僅只被害人之惟一指述，何況被害人之指訴具有瑕疵，詳如後述，如
      據此即論處被告罪責，實與證據法則有違。
(二)、被害人於原審偵、審中雖均指稱被告騎乘機車假藉問路為由，趁其下車指路時
      ，將其打傷，致使不能抗拒，強行劫取其置於褲袋內之現金云云，惟被害人係
      駕駛自小客車，如遇人問路時，依一般情況，在車上指示方向即可，應無下車
      指路之必要，而被害人於警訊時指稱：「我駕駛自小客車Ｈ五─五五六五號，
      要回家途中，歹徒從右手邊超車把我欄車，問我北新路怎麼走，我告訴他你騎
      車怎麼這樣騎，路是你家的，我又說北新路就在這裡，我家也在這裡，我打開
      車門下車並用手指著方向．．．」，是從被害人關於「你騎車怎麼這樣騎，路
      是你家的」等言詞觀之，其當時之語氣顯非和善，在不甚和善之情形下，被害
      人因而與被告發生口角，進而遭受被告毆打，並無違背常情而屬可能。況被告
      於本院調查時供稱「為了詢問北新路如何走，才發生口角，丙○○有拿一個黑
      黑的東西打我頭上，我流血，要去醫院時才發現錢不見了，我並無看到錢是被
      告搶走的」，「那天我是載朋友回台中，回來時有拿錢買香煙，褲子口袋約有
      一萬五、六千元，打架時被告拿東西打我頭上，我用手抵擋，錢不知何時（丟
      ）掉」等語。依被害人上述所陳更明確供明，其確實有與被告發生爭吵進而打
      架之事實，且未親眼目睹被告搶其錢財，亦不知其錢財何時丟掉等情。參酌告
      訴人與被告迄今尚未就民事方面達成和解，此據雙方所供明，衡情告訴人自不
      可能刻意迴護被告而故為不實偏袒之詞，是告訴人上開所述自堪信為真實可採
      。又原審法院審理時將被害人送法務部調查局測謊，經該局以控制問題法、混
      合問題法鑑定結果，被害人關於 (一)、丙○○有伸手進其褲子口袋搶奪金錢
      ；( 二)、關於本案未故意誣陷丙○○犯強盜罪的等問題，經測試呈情緒波動
      反應，應係說謊，有該局 (八八)陸 (三)字第八八○八二三八九號鑑定通知書
      一紙附卷可稽，則依上開測謊結果，益足以認定被害人之指述顯有瑕疵，應不
      得作為認定被告有罪之基礎。
(三)、原審法院於審理時另將被告送法務部調查局測謊，經該局以控制問題法鑑定結
      果，被告關於 (一)、其未拿刀子（按被告係以機車大鎖行兇）傷害乙○○；(
      二)、其未拿走乙○○身上金錢等問題，經測試無情緒波動反應，應未說謊，
      有該局八十八年八月二十六日 (八八)陸 (三)字第八八○六二九三七號鑑定通
      知書一紙附卷可按，則依上開有利於被告之測謊結果，在無其他合法之積極證
      據，足以證明被告之犯罪事實下，自可印證其真實性，應得作為有利於被告之
      認定。
(四)、綜前所述，公訴人所指犯罪事實所依憑之證據，僅只被害人之惟一指述，且被
      害人之指述亦有瑕疵，而測謊結果又對被告有利，自難僅憑被害人片面有瑕疵
      之指訴而入人於罪。此外，復查無其他積極證據足以證明被告有公訴意旨所稱
      之盜匪犯行，既不能證明被告犯罪，依法應為無罪之諭知。原審依調查證據結
      果，認為不能證明被告犯罪而諭知被告無罪之判決，核無違誤。公訴人上訴意
      旨仍認被告涉犯盜匪罪而指摘原判決不當，為無理由，應予駁回。
五、據上論斷，應依刑事訴訟法第三百六十八條，判決如主文。
本案經檢察官陳銘章到庭執行職務。
中      華      民      國    八十九     年      五       月    十一    日
                                  臺灣高等法院臺中分院刑事第六庭
                                        審判長法  官  李  文  雄
           法  官  沈  應  南
                                              法  官  龔  永  昆
右正本證明與原本無異。
檢察官得上訴。
如不服本判決應於收受送達後十日內向本院提出上訴書狀，其未述上訴之理由者並
得於提起上訴後十日內向本院補提理由書（均須按他造當事人之人數附繕本）。
                                              書記官  劉  美  宏
中      華      民      國    八十九     年      五       月    十五    日
                                                                        Ｄ


司法院資訊處製作；財團法人民間司法改革基金會備份。
